臺灣臺中地方法院民事判決
110年度訴字第1329號
原      告  台中商業銀行股份有限公司

法定代理人  王貴鋒  
訴訟代理人  周韋呈  
            吳秉修  
被      告  溫惠勇  
            溫惠芳  
            溫惠仁  

            
上列當事人間請求撤銷遺產分割協議等事件，本院於民國110年1
0月29日言詞辯論終結，判決如下：
    主    文
原告之訴駁回。
訴訟費用由原告負擔。 
    事實及理由
甲、程序方面：
一、按訴狀送達後，原告不得將原訴變更或追加他訴。但該訴訟
    標的對於數人必須合一確定時，追加其原非當事人之人為當
    事人者，不在此限，民事訴訟法第255條第1項第5款定有明
    文。原告起訴時原僅列溫惠仁、溫惠勇二人為被告。嗣於民
    國110年8月25日準備備程時當庭追加同為繼承人之溫惠芳為
    被告，經溫惠芳同意在案（見本院卷第93頁）。核與前開規
    定並無不合，所為變更追加，程序上爰予准許。
二、溫惠勇未於言詞辯論期日到場，核無民事訴訟法第386條各
    款所列情形，爰依原告之聲請，由其一造辯論而為判決。
乙、實體方面：
壹、原告起訴主張：
一、溫惠勇前向原告借款後未依約清償，迭經原告追索，均未置
    理。溫惠勇明知其母溫麥金葉死亡後遺有附表所示不動產(
    下稱系爭不動產)，卻未向法院聲請拋棄繼承，而於106年5
    月31日與溫麥金葉之其他繼承人即溫惠仁、溫惠芳為遺產分
    割協議(下稱系爭遺產分割協議)，約定僅由溫惠仁取得系爭
    不動產，嗣於106年6月8日完成分割繼承登記，此無異將溫
    惠勇就溫麥金葉遺產之應繼分無償移轉予溫惠仁，損及原告
    之債權，爰依民法第244條第1項、第4項之規定，聲請法院
    撤銷等語。
二、聲明：
(一)被告就被繼承人如附表所示不動產於106年5月31日所為之遺
    產分割協議債權行為及分割繼承登記物權行為應予撤銷。
(二)被告就前揭不動產於106年6月8日以分割繼承為登記原因所
    為之所有權分割登記應予塗銷。
貳、被告之答辯：
一、溫惠仁、溫惠芳部分： 　　
(一)因溫惠芳及溫惠勇經濟困頓，被告之父母於105、106年間陸
    續因病過世前，概由溫惠仁獨自扶養，並陸續支付醫療費及
    殯葬費用共計新臺幣(下同)45萬7940元。溫惠仁長年借貸溫
    惠勇及溫惠芳不等金額，復為溫惠勇代償積欠銀行貸款40萬
    元。溫惠芳、溫惠勇有感於此，始合意為系爭遺產分割協議
    ，由溫惠仁單獨繼承系爭不動產，以抵償溫惠勇及溫惠芳積
    欠溫惠仁之債務及應分攤父母之生活、醫療及殯葬等費用，
    系爭遺產分割協議並非無償行為，被告並未侵害原告之債權
    等語。
(二)均聲明：
  1.請求駁回原告之訴及假執行之聲請。
  2.如受不利判決，請准供擔保免為假執行。　
二、溫惠勇未於言詞辯論期日到場，亦未提出準備書狀作何聲明
    或陳述。
參、本院之判斷：
一、原告主張溫惠勇向原告借款，未依約還款，尚積欠原告67萬
    3433元本金及利息，業經原告對溫惠勇取得本院104年度司
    執字11189號債權憑證（原執行名義為本院94年度促字第549
    62號支付命令及確定證明書)在案。又被繼承人溫麥金葉死
    亡後，繼承人溫惠勇未向法院聲請拋棄繼承，而與繼承人溫
    惠芳、溫惠仁為系爭遺產分割協議，約定由溫惠仁取得系爭
    不動產之所有權權利範圍全部，並於106年6月8日完成分割
    繼承登記等情，有本院104年度司執字11189號債權憑證、系
    爭不動產登記第一類謄本、溫惠勇之戶籍謄本影本、家事事
    件公告查詢結果、債權金額計算書、土地登記申請書、系爭
    遺產分割協議、溫麥金葉繼承系統表及全體繼承人戶籍謄本
    等為證(見本院卷第21-22、27-37、41、137、161-205頁)，
    並為被告所不爭執，自堪信為真實。
二、按當事人主張有利於己之事實者，就其事實有舉證之責任，
    民事訴訟法第277條前段定有明文。又民事訴訟如係由原告
    主張權利者，應先由原告負舉證之責，若原告先不能舉證，
    以證實自己主張之事實為真實，則被告就其抗辯事實即令不
    能舉證，或其所舉證據尚有疵累，亦應駁回原告之請求（最
    高法院17年上字第917號判決意旨參照）。次按債務人所為
    之無償行為，有害及債權者，債權人得聲請法院撤銷之；又
    債權人聲請法院撤銷時，得並聲請命受益人或轉得人回復原
    狀，民法第244條第1項、第4項固有明文；惟所謂「有償」
    、「無償」行為，乃指債務人與第三人間之行為有無互為對
    價關係之給付為其區別標準。如債務人與第三人間所為之法
    律行為，具有實質上之財產對價關係者，即屬有償行為，而
    非無償行為。又所謂「害及債權」，乃指債務人之行為，致
    「積極的減少財產」，或「消極的增加債務」，因致債權人
    之債權未能獲得清償者而言。是債權人如依民法第244條第1
    項規定，訴請撤銷債務人所為之無償行為者，自須具備下列
    要件：㈠為債務人所為之法律行為；㈡其法律行為有害於債權
    人；㈢其法律行為係以財產權為目的；債權人對於債務人所
    為之無償行為，如欲聲請法院予撤銷，必先證明債務人所為
    之行為，係以財產權為目的之法律行為，且為無償行為，自
    己之權利係因該項行為致受損害，否則即無撤銷權行使之可
    言（最高法院42年台上字第323號、48年台上字第338號判決
    意旨參照）。又繼承權之拋棄，不許債權人依民法第244條
    第1項規定撤銷之，惟繼承人間之遺產分割協議，係公同共
    有人間就公同共有物所為之處分行為，倘全部遺產協議分割
    歸由其他繼承人取得，對未分割取得遺產之該繼承人而言，
    形式上係無償行為，若害及債權人之債權實現，債權人得提
    起民法第244條第1項之撤銷訴訟（臺灣高等法院暨所屬法院
    105年法律座談會民事類提案第6、7號研討結果參照）。惟
    繼承人間遺產之分配往往考量被繼承人之生前意願、繼承人
    對被繼承人之貢獻（有無扶養之事實）、家族成員間感情、
    被繼承人生前已分配予各繼承人之財產（贈與之歸扣）、承
    擔祭祀義務等諸多因素，尚非單純之財產分配問題，是債權
    人就債務人與其餘繼承人間遺產分割協議，請求撤銷，有無
    理由，應於具體個案中調查審認。
三、經查，溫惠勇、溫惠芳依系爭遺產分割協議（見本院卷第16
    5頁），就遺產中之系爭不動產，固未依其應繼分比例而獲
    不動產之登記分配，惟溫惠芳、溫惠仁抗辯此係因溫惠仁長
    年承擔奉養父母之責，且為溫惠勇清償對外積欠債務，復不
    時接濟溫惠勇、溫惠芳，渠二人至為感念，始約定由溫惠仁
    得就系爭不動產予以受償乙節，業據溫惠仁提出被告父母生
    前之醫療、殯葬費用收據，及代償證明等附卷可憑(見本院
    卷第105-133頁），並為原告所不爭執。經檢視上開單據，
    其中溫惠仁為被告父母生前墊付之醫療、殯葬費用計為45萬
    7940元；且為溫惠勇代償銀行欠款40萬元，上開金額合計為
    85萬7940元。佐以溫惠芳陳稱溫惠仁於被告父母生前除獨自
    負擔父母生活費外，尚借貸溫惠芳不等金額用以支付健保、
    學費等語（見本院卷92-95頁）。由於被告均為溫麥金葉之
    子女，對溫麥金葉負有扶養義務，然因溫惠芳、溫惠勇無力
    負擔，皆責由溫惠仁照護，溫惠仁為溫惠芳、溫惠勇代墊之
    扶養費用，亦屬溫惠芳、溫惠勇積欠溫惠仁之債務，且家庭
    生活費用至為零碎，親屬間之接濟週轉亦難期會逐一書立借
    據為憑，是溫惠仁稱此部分無法提出單據佐證，並未悖於常
    情。準此，溫惠芳、溫惠勇固曾於106年5月31日協議將其對
    系爭不動產之應有部分各3分之1歸由溫惠仁單獨所有（見本
    院卷第165頁），但所移轉之不動產3分之2應有部分之價值
    ，是否業已完全清償溫惠仁所代償之債務，尚非無疑。是全
    體繼承人即被告等人因溫惠仁上開為溫惠芳及溫惠勇代償債
    務及處理被告父母生前生活及殯葬事宜，乃為系爭遺產分割
    協議，並將系爭不動產分歸溫惠仁取得，形式上固使溫惠芳
    、溫惠勇喪失依其原應繼分所可取得之不動產之結果，但同
    時亦減少溫惠芳、溫惠勇對溫惠仁所負之債務，自非屬不具
    對價性之無償行為。則原告以系爭遺產分割協議及不動產登
    記行為，為無償行為且有害及原告之債權為由，依民法第24
    4條第1、4項規定，訴請撤銷被告等人間所為之系爭遺產分
    割協議及移轉登記行為，並命為回復原狀，即非有理。
四、綜上所述，原告基於民法第244條第1項、第4項之法律規定
    ，請求撤銷被告就系爭不動產所為之系爭遺產分割協議及分
    割繼承登記;並請求被告應將系爭不動產，登記日期106年6
    月8日之分割繼承登記予以塗銷，為無理由，均應予駁回。
五、本件事證已臻明確，兩造其餘攻擊、防禦方法及所提出之各
    項證據資料，經審酌後，均與判決結果不生影響，爰不逐一
    論述，附此敘明。
六、訴訟費用負擔之依據：民事訴訟法第78條。
中　　華　　民　　國　　110 　年　　11　　月　　12 　日
                  民事第四庭   審判長     法  官  黃渙文

                                          法  官  林宗成

                                          法  官  林婉昀
如對本判決上訴，須於判決送達後20日內向本院提出上訴狀。如
委任律師提起上訴者，應一併繳納上訴審裁判費。
上為正本係照原本作成。
中　　華　　民　　國　　110 　年　　11　　月　　12　　日
                                         書記官   王嘉仁
附表：
編號                    不動產 權利範圍 1 坐落臺中市○區○○○段00000地號土地 1/1 2 坐落上開土地上同段2031建號建物（門牌號碼：臺中市○區○○街00號） 1/1